【裁判字號】    97,易,4636
【裁判日期】    971215
【裁判案由】    重利
【裁判全文】
臺灣臺中地方法院刑事判決          97年度易字第4636號
公  訴  人  臺灣臺中地方法院檢察署檢察官
被      告  甲○○
                    國民
選任辯護人  陳呈雲  律師
上列被告因重利案件，經檢察官提起公訴（97年度偵字第23452
號），本院依法獨任進行審判程序判決如下：
    主  文
甲○○乘他人急迫貸以金錢，而取得與原本顯不相當之重利，處
有期徒刑月，如易科罰金，以新臺幣壹仟元折算壹日。扣案之
現金收支簿壹本，沒收。
    事  實
一、甲○○素行不佳，前曾犯侵占罪（未構成累犯），詎仍不知
    悔改。甲○○基於意圖為自己不法所有而收取重利之接續犯
    意，自民國（下同）95年10月間某日起，趁急迫、輕率或無
    經驗之不特定人需款孔急而前來借款時，貸予款項，其計息
    方式為以10天為1期，每貸與新臺幣（下同）1萬元，每期利
    息為900元至1,000元（換算年利率為324%至360%），且於借
    款時，將本金預先扣除當期利息，並由借款人簽發借款金額
    2倍以上之本票作為擔保，其即以此方式，而收取與原本顯
    不相當之重利。適有丙○○、乙○○因需款孔急，丙○○於
    95年10月間某日起，以上揭計息方式（以10天為1期，每貸
    與1萬元，每期利息為1,000元），陸續向甲○○借款達4萬
    元，並於借款時，將本金預先扣除當期利息4,000元，僅取
    得借款3萬6,000元，且由丙○○簽發所借貸金額2倍之本票
    即8萬元給甲○○收執做為擔保，丙○○最後償還日期為96
    年6月28日，之後丙○○即避不見面，迄今尚積欠本金1萬2,
    000元未還清；乙○○則於96年1月13日，亦以上揭計息方式
    （以10天為1期，每貸與1萬元，每期利息為900元），向甲○○借款2萬元，並於借款時，將本金預先扣除當期利息1,8
    00元，僅取得借款1萬8,200元，且由乙○○簽發所借貸金額
    2倍之本票即4萬元給甲○○收執做為擔保，乙○○最後償還
    利息及本金之完畢日期為96年9月19日，之後乙○○即未再
    積欠借款（丙○○、乙○○償還利息及本金之日期詳如附表
    所示）。迨於97年9月23日上午7時許，經警持搜索票在甲○○位在臺中巿北區○○街2號3樓之5居所內，扣得甲○○所
    有用以記載前開貸款事宜之現金收支簿1本，始悉上情。
二、案經臺中巿警察局第三分局報請臺灣臺中地方法院檢察署檢
    察官偵查起訴。
    理  由
一、按除簡式審判程序、簡易程序及刑事訴訟法第三百七十六條
    第一款、第二款所列之罪之案件外，第一審應行合議審判，
    刑事訴訟法第二百八十四條之一修正條文定有明文。本件被
    告所犯係屬刑事訴訟法第三百七十六條第一款所列之最重本
    刑為三年以下有期徒刑、拘役或專科罰金之罪，依法獨任進
    行審理程序，合先敘明。
二、訊據被告甲○○對於上揭事實坦承不諱，核與被害人丙○○
    、乙○○所指述之情節大致相符，並有扣案如事實欄所載之
    被告甲○○所有用以記載前開貸款事宜之現金收支簿1本在
    卷足資佐證，且依扣案被告所有之現金收簿內所載，收入欄
    部分載有每隔10天左右，即自證人丙○○、乙○○取得之「
    收入」，每次數千元不等，佐以證人丙○○、乙○○所證，
    已足認定被告放款以營利，並收取顯不相當利息之實。足認
    被告甲○○自白，核與事實相符，堪予採信，事證至臻明確
    ，被告甲○○犯行洵堪認定。
三、核被告甲○○所為，係犯刑法第344條之重利罪。按95年7月
    1日起，刑法已刪除連續犯之規定，而修正刑法刪除第56條
    連續犯之理由四載明：「至連續犯之規定廢除後，對於部分
    習慣犯，例如竊盜、吸毒等犯罪，是否會因適用數罪併罰而
    使刑罰過重產生不合理之現象一節，在實務運用上應可參考
    德、日等國之經驗，委由學界及實務以補充解釋之方式，發
    展接續犯之概念，對於合乎『接續犯』或『包括的一罪』之
    情形，認為構成單一之犯罪，以限縮數罪併罰之範圍，用以
    解決上述問題。」本件前揭被告所犯之刑法第344條之重利
    罪，若將被告先後2次對被害人等之重利行為分論併罰，恐
    有過度評價，違反罪責相當原則，且事實上亦無從計算正確
    次數，進而予以數罪併罰之可能。而按數行為於同時同地或
    密切接近之時地實施，侵害同一之法益，各行為之獨立性極
    為薄弱，依一般社會健全觀念，在時間差距上，難以強行分
    開，在刑法評價上，以視為數個舉動之接續施行，合為包括
    之一行為予以評價，較為合理，則屬接續犯，而為包括之一
    罪，此亦有最高法院86年度臺上字第3295號判例意旨可參。
    本件被告自95年10月間某日起至97年9月23日被查獲止，對
    於被害人等收取重利之行為，次數難以明確計算，僅能依據
    扣案之現金收支簿大致認定，可知其時間緊接。且被告對被
    害人等之重利行為之地點，均在台中市區內，顯見被告此部
    分之行為非但係於密切接近之時地實施而侵害同一之法益，
    於主觀上亦應僅有單一犯意，揆諸前開說明，依一般社會健
    全觀念，在時間差距上，難以強行分開，在刑法評價上，以
    視為數各舉動之接續施行，合為包括之一行為予以評價，較
    為合理。則本件被告前揭先後2次貸款予被害人丙○○、乙○○以收取顯不相當利息之重利，時間密接且重疊、延續，
    侵害同一法益，應認係出於單一收取重利犯意之接續行為，
    僅論以一罪。公訴意旨認被告所犯上開犯行，犯意各別，犯
    罪構成要件不同，應予分論併罰，容有誤會，併予敘明。審
    酌被告甲○○趁被害人等急需用錢之際，向被害人等收取重
    利，對被害人等影響甚大，及被告犯罪之動機、目的、手段
    、品行不佳，詳如前述，此有台灣台中地方法院檢察署刑案
    資料查註紀錄表一份在卷可按、所生危害及犯罪後坦認罪愆
    ，頗具悔意，然犯罪後迄今仍未與被害人等達成民事和解，
    取得諒解等一切情狀，量處如主文所示之刑，並諭知易科罰
    金之折算標準，以資懲儆。扣案之現金收支簿1本為被告甲○○供犯罪所用之物，且屬被告所有，爰依法併予宣告沒收
    之。被告所犯前開之重利罪，犯罪時間延續至96年4月24日
    減刑基準日之後，經核並無中華民國九十六年罪犯減刑條例
    減刑規定之適用，附此敘明。
據上論斷，應依刑事訴訟法第二百九十九條第一項前段、第二百
八十四條之一、刑法第三百四十四條、第四十一條第一項前段、
第三十八條第一項第二款、刑法施行法第一條之一第一項、第二
項前段，判決如主文。
中    華    民    國    97    年    12    月    15    日
                        刑事第六庭    法  官  洪俊誠
以上正本證明與原本無異。
如不服本判決，應於判決收受送達後10日內向本院提出上訴狀，
上訴於臺灣高等法院臺中分院（並應敘述具體上訴理由及檢附繕
本）。上訴書狀如未敘述上訴理由，應於上訴期間屆滿後20日內
補提上訴理由書於本院（均須按他造當事人之人數附具繕本）「
切勿逕送上級法院」。
                                      書記官  蕭榮峰
中    華    民    國    97    年    12    月    15    日
附錄論罪科刑實體法條文：
刑法第344條（重利罪）：
乘他人急迫、輕率或無經驗貸以金錢或其他物品，而取得與原本
顯不相當之重利者，處1年以下有期徒刑、拘役或科或併科1千元
以下罰金。
（罰金部份業經刑法施行法第一條之一第二項前段提高30倍為新
台幣3萬元）
刑法施行法第一之一條（95年06月14日修正）：
中華民國九十四年一月七日刑法修正施行後，刑法分則編所定罰
金之貨幣單位為新臺幣。
九十四年一月七日刑法修正時，刑法分則編未修正之條文定有罰
金者，自九十四年一月七日刑法修正施行後，就其所定數額提高
為三十倍。但七十二年六月二十六日至九十四年一月七日新增或
修正之條文，就其所定數額提高為三倍。


司法院資訊處製作；財團法人民間司法改革基金會備份。
